最高法院刑事判決　　　　　　　　　　　　　　　八十八年度台上字第七一七四號
　　上　 訴　 人　台灣高等法院檢察署檢察官
　　上訴人即被告　甲○○　男
　　選 任辯護 人　彭火炎律師
　　　　　　　　　陳勇松律師
右上訴人等因被告殺人案件，不服台灣高等法院中華民國八十八年十月五日第二審更
審判決（八十八年度重上更(七)字第三七號，起訴案號：台灣新竹地方法院檢察署八十
三年度偵字第三一八六、四七二五號），提起上訴，本院判決如左：
    主  文
原判決撤銷，發回台灣高等法院。
    理  由
本件原判決認定上訴人即被告甲○○（下稱被告）因與妻林美珠婚姻不諧，已達協議
離婚之地步，兼以前曾詐領汽車保險金得逞，遂起意以殺妻佯裝意外事故方式詐領保
險金，而先後於民國八十三年三月三日及同年月七日以林美珠為被保險人名義，向美
國安泰人壽保險股份有限公司台灣分公司分別投保新台幣（下同）八百萬元之旅行平
安險及一千一百萬元之壽險（含重大疾病險及意外險）。向國泰人壽保險股份有限公
司投保最高額即一千五百萬元之旅行平安險，合計共投保三千四百萬元之保險。旅行
平安險之保險期間自八十三年三月十二日起，至同年月十五日止，保險費三萬二千四
百八十七元及一千五百零四元亦均由被告自付完畢。保險事宜安排妥當後，旋即於八
十三年三月十二日邀其妻林美珠共赴武陵農場遊玩，迄同年月十三日晚間由梨山開車
返回新竹，於同日晚上九時四十分許，兩人至南寮日日來海產店用膳，餐畢，於當晚
十時十分許離開，被告即續開車至南寮漁港，選定下手殺害林美珠之地點，選定後約
於當日晚上十時十分至四十分之間內某時，在新竹市警察局第一分局南寮派出所新竹
漁港駐在所左前方約一百公尺之岸邊，駕駛其所有車號ＥＣ－四五六一號裕隆青鳥牌
自用小客車，附載其妻林美珠於該車右前座，趁林美珠未有警覺之際，駕駛該車以時
速五十至六十公里快速衝向海裡，企圖溺斃林美珠，因被告事先已有心理準備，遂於
車輛衝至岸邊時，先將駕駛座旁左前車門打開，於該車墜海尚未沉入水中之際，推開
左前車門躍出逃生，林美珠則因事出倉促，兼以當晚適值漲潮，海水陡深，不及逃生
及呼叫求救，致溺斃於車內。被告上岸後，直至當晚十一時五分許，確定林美珠已死
亡，始至新竹漁港駐在所旁之憲兵崗哨，向憲兵劉坤和報告車輛墜海，其妻在車內云
云，劉坤和立即帶同被告向新竹漁港駐在所報案，經警派員打撈起該車及林美珠屍體
，因其投保鉅額保險，引起警方懷疑，尚未向前揭保險公司申請理賠，即被查獲等情
，因而撤銷第一審判決，改判論處被告殺人罪刑，固非無見。
惟查：(一)審判期日之訴訟程序，專以審判筆錄為證，該項筆錄，應由審判長簽名，審
判長有事故時，由資深陪席法官簽名，並附記其事由，刑事訴訟法第四十七條、第四
十六條定有明文。卷查原審審判筆錄及宣判筆錄，均未經由審判長或陪席法官簽名，
亦未附記其不能簽名之事由（原審更(七)卷第一六七頁、第一七五頁反面），此不但影
響該項審判筆錄不能據為裁判之基礎，其法院組織之是否合法，亦無從審查，踐行之
訴訟程序，已難謂無瑕疵可指。(二)關於被告之車落海後，被告如何開啟車門逃生，原
判決初援引被告前後之供述，說明「應以被告在偵查中所言，即『墜海前將車門打開
，再衝入海裡』，……」（原判決第八頁倒數第二行，按此應係指被告將車門之扣鎖
拉開）；繼又以證人王文麟供稱：車子衝入海裏會短暫上下浮沈等語，認「可證被告
所言『確於沉入海底前，打開小客車左前車門逃生』等情應係事實（原判決第九頁倒
數第二行至第十頁第一行）；嗣則稱「被告開啟車門之時機係在『車輛墜海之一瞬間
』……」云云（原判決第十四頁倒數第二、三行）。另依卷附現場圖，被告之車墜海
後，於現場堤岸上留有斜向，長一‧一七公尺之輪胎擦地痕一道，原審並認該擦地痕
係煞車痕（原判決第十四頁第十行）。如果無訛，則被告既有以「殺妻佯裝意外事故
方式詐領保險金」之故意，而駕車附載其妻快速衝向海裡，企圖溺斃林美珠，何以於
駛至岸邊時，竟又煞車﹖原因何在﹖本院前次發回意旨即指應詳予查明，原審仍未詳
究明白，遽謂係被告於汽車落海之剎那，「見狀本能的踩煞車減緩車速以便逃生」云
云（原判決第十五頁第一行），亦即原判決初謂被告之煞車，乃本能之反應，係出於
無心；繼又說明係為減緩車速，以便自己逃生，乃出諸有意。又據鑑定證人王文麟證
稱：「我去派出所看車子之底盤均沒有受損的痕跡，可見車子（是）有速度地下海，
若車子用推的，或是速度很慢下海，車子底盤會有碰到岸緣之痕跡，且隨著速度越慢
，痕跡越（在車）前，可見此車（被告之車）下海時，有相當快的速度，依我判斷，
速度超過二十三公里以上，……」等語，原審並援引其上開供述為判決基礎之一（原
判決第十一頁第七行至第十二行）。但另證人即參與救助林美珠並打撈車輛之陳徐光
則稱：先依被告陳述之落海地點下海搜救無著，再上岸循車輛底盤刮痕線索下海，始
找到該車，底盤刮痕約二公尺左右（原審更(四)卷第六十四頁），並稱底盤擦痕很明顯
（同前卷第七十四頁反面）等語，二人所供，顯不相符，實情究何﹖關涉被告之車如
何落海﹖其具體犯罪態樣等項，本院前次發回意旨亦指應詳加查明，原審雖再傳喚陳
除光到庭證稱：「我答『約二尺左右』，意思是說底盤凸出的地方，刮到路面上的水
泥地，造成路面有約二尺左右的刮痕。至於車子底盤有無刮痕，當時都沒有人去看，
我也是沒看，所以不知道車子底盤有無刮痕，我說『依被告陳述地點下去搜救無著後
，上岸循底盤的刮痕線索下去』，也是指地面上的刮痕。」、「關於『該痕不會很深
，但很明顯』，這句話的真義指當時刮風下雨，我在現場找很久才看到岸邊的路面及
邊緣上有一條不會很深，但很明顯的新刮痕。我說『我僅在找底盤的擦痕』是指在找
車子底盤刮到路面所造成之擦痕而言。至於車子本身的擦痕如何，我們沒注意，……
」等語（原審更(七)卷第五十九頁正、反面）。但按汽車底盤擦地，竟至在現場水泥路
面及岸緣留下明顯刮痕，按諸經驗法則其底盤摩擦地面處（與地面接觸處），亦必留
下刮擦痕跡，陳徐光於原審所為上開證言，與其於原審前審（更(四)審）之供述，趣旨
相同，原審竟援引其上開證言，說明「可見前述更(四)審筆錄關於證人陳徐光證詞之記
載所謂的『底盤刮痕約二公尺左右』應係指路面上之刮痕而言，並非謂底盤上有刮痕
至明」，而以「證人陳徐光既未看車子底盤有無刮痕，其僅在述現場岸緣有痕跡之
現象」云云，據以認「其與鑑定人王文麟教授所述即無不符之情形」（原判決第十一
頁倒數第三行至第十二頁第十行），證據理由，均嫌矛盾，案關重典，認仍應發回更
審，期臻翔適。
據上論結，應依刑事訴訟法第三百九十七條、第四百零一條，判決如主文。
中      華      民      國    八十八    年     十二     月     十六     日
                              最高法院刑事第二庭
                                  審判長法官  莊  來  成
                                        法官  呂  潮  澤
                                        法官  謝  俊  雄
                                        法官  蘇  振  堂
                                        法官  賴  忠  星
      右正本證明與原本無異
                                              書  記  官
中      華      民      國    八十八    年     十二     月    二十二    日
                                                                        Ｂ
